【裁判字號】    98,易,2054
【裁判日期】    980930
【裁判案由】    偽造文書等
【裁判全文】
臺灣臺北地方法院刑事判決              98年度易字第2054號
公  訴  人  臺灣臺北地方法院檢查署檢察官
被      告  甲○○
                      中山區戶政事務所)
上列被告因偽造文書等案件，經檢察官提起公訴（九十八年度偵
字第一四四一三號），本院判決如下：
    主    文
甲○○無罪。
    理    由
一、本件公訴意旨略以：被告甲○○明知案外人即其胞弟鍾榮明
    前因違反槍砲彈藥刀械管制條例案件，經最高法院於民國九
    十五年二月十六日，以九十五年度台上字第七四七號判決駁
    回上訴確定（應執行有期徒刑一年六月），竟意圖使鍾榮明
    隱避，規避刑罰之執行，於九十五年三月十五日，持「鍾榮
    明」之照片，前往臺北市中山區戶政事務所辦理身分證換發
    ，填寫申請書並黏貼不實之照片，使該管承辦人員誤以為被
    告所持之照片，即係被告本人之照片，據以登載在職務上所
    掌管之收件簿及戶籍資料檔案上，據以核發身分證一紙交付
    被告使用，足生損害於戶政機關管理身分證件之正確性。被
    告收受上開身分證後，即交付鍾榮明使用，以方便其逃避員
    警追緝，嗣臺灣高雄地方法院檢察署於九十五年四月十八日
    發布通緝，迄未查獲鍾榮明。又被告明知身分證並未遺失，
    係因交付鍾榮明使用，而鍾榮明應已潛逃出境，無再行使用
    身分證規避查緝之必要，且因前開身分證照片與自己不符，
    使用上多所不便，竟另行起意，於九十八年四月一日，前往
    臺北市中山區戶政事務所，以遺失之為由辦理身分證補領，
    並填寫內容不實之申請書，使該管公務員將身分證業已遺失
    此一不實之事項，登載於職務上所掌管之收件簿上，據以核
    發身分證一紙交付被告使用，亦足生損害於戶政機關管理身
    分證件之正確性，因認被告涉犯刑法第二百十四條之使公務
    員登載不實罪，及刑法第一百六十四條第一項之使人犯隱避
    罪等語。
二、按犯罪事實應依證據認定之，無證據不得認定犯罪事實；不
    能證明被告犯罪者，應諭知無罪判決，刑事訴訟法第一百五
    十四條第二項、第三百零一條第一項分別定有明文。次按事
    實之認定，應憑證據，如未能發現確實之證據，或證據不足
    以證明，自不能以推測或擬制之方法，以為裁判基礎；再犯
    罪事實所憑之證據，無論係直接證據或間接證據，其為訴訟
    上之證明，須於一般人均不致有所懷疑而得確信為真實之程
    度，始得據為有罪之認定，倘其證明尚未達此程度而尚有合
    理之懷疑存在時，本諸無罪推定原則，自應為被告無罪之諭
    知；又被告否認犯罪事實所持辯解縱使不能成立，除非有確
    實證據足以證明對於被告犯罪已無合理之懷疑外，不能遽為
    有罪之認定；刑事訴訟法規定被告有緘默權，被告基於不自
    證己罪原則，既無供述之義務，亦不負自證清白之責任，不
    能因被告未能提出證據資料證明其無罪，或對於被訴之犯罪
    事實不置可否，即認定其有罪，最高法院著有九十二年度台
    上字第二五七○號判決可資參考。從而，認定被告有罪之證
    據，定需達到使事實審審判之法官有「確信」之心證時（即
    英美法上Beyond a reasonable doubt） ，方得為被告有罪
    之判斷，若依負追訴犯罪職責之檢察官所提出之證據，尚無
    法使事實審法官有此程度之心證時，因法院僅有調查而無蒐
    集證據之義務（最高法院九十一年度台上字第五八四六號判
    決參照），且檢察官於訴訟上應負提出證據及說服之實質舉
    證責任，倘現存卷內證據尚未達有罪程度之確信時，自應為
    有利於被告之認定，最高法院亦著有九十二年台上字第一二
    八號判例可資參照。又刑法第二百十四條所謂使公務員登載
    不實事項於公文書罪，須一經他人之聲明或申報，公務員即
    有登載之義務，並依其所為之聲明或申報予以登載，而屬不
    實之事項者，始足構成，若其所為聲明或申報，公務員尚須
    為實質之審查，以判斷其真實與否，始得為一定之記載者，
    即非本罪所稱之使公務員登載不實。上訴人等以偽造之杜賣
    證書提出法院，不過以此提供為有利於己之證據資料，至其
    採信與否，尚有待於法院之判斷，殊不能將之與「使公務員
    登載不實」同視，最高法院復著有七十三年台上字第一七一
    ０號判例可資參照。
三、本件公訴人認被告犯罪，無非係以被告之供述、臺北市中山
    區戶政事務所函文、被告換領及補領身分證申請書、被告及
    案外人鍾榮明護照申請書、案外人鍾榮明之全國資料刑案查
    註表、個人基本資料一份為其依據。訊據被告堅詞否認有何
    公訴人所指之犯行，辯稱其當時只是因為酒醉拿錯照片予戶
    政事務所人員，並無任何犯罪之故意等語。經查：
  (一)就被訴九十五年三月十五日使公務員登載不實罪之部分：
  1.本件被告確實有於九十五年三月十五日，持案外人即其胞弟
    鍾榮明之照片，至臺北市中山區戶政事務所辦理換發身分證
    ，之後該事務所人員並據以換發貼有鍾榮明照片之身分證予
    被告一情，有九十五年三月十五日換領國民身分證申請書一
    份在卷可稽（見偵卷第十四頁），被告對此亦予承認，此情
    已足認定。
  2.惟查，依九十八年一月十七日廢止前之國民身分證製發及管
    理要點第四點：「戶政事務所受理身分證申請案件時，應切
    實核對相片、人貌及戶籍登記資料，並將當事人相片掃瞄建
    置影像檔。當事人舊證遺失或相片無法辨識人貌時，得請當
    事人另提貼有相片之證件或核對檔存個人資料」；及九十四
    年全面換發國民身分證戶政事務所作業流程第五點：「……
    3.查對當事人之舊證及身分、人貌、相片無訛後，於換證申
    請書蓋章。如身分人貌，有疑義時，應予查證，必要時核對
    口卡。」之規定，在在均足以顯示戶政機關對於國民身分證
    之換領，有實質審核之義務，此由該換領國民身分證申請書
    上，尚有口卡校對人員核章（見偵卷第十四頁之申請書），
    更可見一斑。是戶政人員對於換領國民身分證既有實質審查
    之義務，本諸前述最高法院七十三年台上字第一七一０號判
    例，自難認其此部分構成使公務員登載不實罪，此情已堪認
    定。
  3.至檢察官雖認被告同時有使公務員登載於職務上所掌管之收
    件簿及戶籍資料檔案之情，惟查，卷內並無任何該等資料存
    在，是得否遽認被告犯罪，本即有疑，參以，就被告申請換
    領國民身分證一事本身，並無任何不實之情，更難據以即認
    定有檢察官所指使公務員登載不實罪之情，此部分同堪認定
    。
  4.綜上所述，此部分依卷內所存證據，尚無從為被告不利之認
    定，自應為其有利之認定，而為無罪之諭知。
  (二)就被訴九十八年四月一日使公務員登載不實罪之部分：
  1.本件被告確實有於九十八年四月一日，以遺失為由，向臺北
    市中山區戶政事務所辦理國民身分證補領一情，有補領國民
    身分證申請書一份在卷可稽（見偵卷第十三頁），被告對此
    亦不否認，此情已足認定。
  2.檢察官雖認被告明知該身分證未遺失，被告竟仍以遺失之由
    辦領國民身分證補領等語，惟查，依卷內所存之證據，並無
    任何被告明知其國民身分證未遺失而仍以遺失為由辦理國民
    身分證補領之情，是本刑事訴訟法第一百五十四條第二項所
    揭櫫證據裁判主義之精神，自難逕以認定被告有使公務員登
    載不實之情，此情同堪認定。是此部分同應為被告有利之認
    定，而應為其無罪之諭知。
  (三)就被訴使犯人隱避罪之部分：本件檢察官雖以被告申領之國
    民身分證上，係以其已遭通緝之胞弟鍾榮明之照片為之，而
    認定被告係將該國民身分證交予鍾榮明使用。惟此部分除被
    告確如前述，曾以其胞弟鍾榮明之照片申領國民身分證外，
    並無其他佐證。而「以鍾榮明之照片申領國民身分證」一事
    ，並不相當於「被告有將該申領之國民身分證交予鍾榮明使
    用」，是當不得僅以被告有以其胞弟鍾榮明之照片申領國民
    身分證，即逕認被告有使其胞弟隱避之行為，此情已堪認定
    。是此部分即應為被告有利之認定，而為其無罪之諭知。
四、綜上所述，依卷內所存之證據，並不足認被告有檢察官起訴
    書所指之犯行，是本前述說明，此部分即應為被告有利之認
    定，而為無罪之諭知。
據上論斷，應依刑事訴訟法第三百零一條第一項，判決如主文。
本案經檢察官張成業到庭執行職務。
中    華    民    國    98    年    9     月    30    日
                  刑事第十四庭法  官  吳冠霆
上正本證明與原本無異。
如不服本判決應於收受送達後10日內向本院提出上訴書狀，並應
敘述具體理由；其未敘述上訴理由者，應於上訴期間屆滿後20日
內向本院補提理由書（均須按他造當事人之人數附繕本）「切勿
逕送上級法院」。
                              書記官  黃鈴容
中    華    民    國    98    年    9     月    30    日


司法院資訊處製作；財團法人民間司法改革基金會備份。
